臺灣高等法院民事判決　　　　　　　　 94年度上易字第154號
　　上　訴　人　乙○○
　　　　　　　　　　　　　　樓.
　　訴訟代理人　林亦書律師
　　被 上訴 人　甲○○
　　訴訟代理人　林啟瑩律師
上列當事人間履行契約事件，上訴人對於中華民國93年12月28日
臺灣桃園地方法院93年度訴字第 529號第一審判決提起上訴，經
本院於94年10月25日言詞辯論終結，判決如下：
    主      文
原判決廢棄。
被上訴人在第一審之訴駁回。
第一、二審訴訟費用由被上訴人負擔。
    事實及理由
一、本件上訴人聲明求為判決：(一)原判決廢棄。(二)被上訴人在第
    一審之訴駁回。
    被上訴人聲明求為判決：上訴駁回。
二、被上訴人起訴主張：坐落桃園市○○段1391地號土地上門牌
    號碼桃園市○○街 336巷52號房屋（下稱系爭建物）及附屬
    磚造建物（下稱附屬建物），為被上訴人之父楊永順生前出
    資所興建，並未辦理保存登記，上訴人為上開土地共有人之
    一，就系爭建物及附屬建物所有權歸屬知之甚詳，詎竟偽稱
    楊永順生前已將系爭建物及附屬建物出賣予上訴人，而於民
    國（下同）92年12月 2日（原判決誤載為同年月12日）將其
    就前揭土地所有權應有部分出賣與訴外人陳張月霞時，未經
    包括被上訴人在內之楊永順繼承人同意，擅將系爭建物及附
    屬建物一併出賣。嗣因上訴人遲遲無法依約點交系爭建物及
    附屬建物予訴外人陳張月霞，彼等因而約定上訴人至遲應於
    93年 3月10日完成系爭建物及附屬建物拆除工作，否則應按
    日賠償訴外人陳張月霞新臺幣（下同） 100萬元之違約金。
    上訴人為免因無法點交而遭罰鉅額違約金，乃在親友居間協
    調見證之下，於93年3月9日與被上訴人簽訂協議書（下稱系
    爭協議書），約定上訴人向訴外人陳張月霞取得買賣尾款時
    ，應支付被上訴人 150萬元，然若上訴人能於94年3月8日前
    提出與楊永順間買賣系爭建物及附屬建物之證明文件，被上
    訴人即應返還前揭款項，藉此解決系爭建物及附屬建物產權
    之爭議。茲上訴人已向訴外人陳張月霞取得買賣尾款，又未
    能提出其與楊永順間買賣系爭建物及附屬建物之證明文件，
    卻拒不給付 150萬元等情，爰依系爭協議書之約定，求為命
    上訴人給付150萬元及自93年3月23日起加計法定遲延利息之
    判決。
    上訴人則以：被上訴人知悉伊以 6,000餘萬元出售系爭建物
    所坐落之土地，乃擅自主張其為系爭建物之權利人，並夥同
    訴外人楊景地等人輪流在場監控，恐嚇伊不准拆除系爭建物
    及附屬建物，又向伊施暴，伊在面臨鉅額違約金之壓力下，
    不得已簽立系爭協議書，嗣伊已於93年6月9日（原判決誤載
    為同年 7月14日）當庭向被上訴人表示撤銷該被脅迫所為簽
    立系爭協議書之意思表示，被上訴人本於該協議書請求伊給
    付 150萬元，自非有據；又縱認該協議書有效，然被上訴人
    之父楊永順早於86年間，即將系爭建物及附屬建物讓與伊，
    並於辦畢房屋稅納稅義務人名義變更登記後，交付伊遷入居
    住使用，茲伊既已提出與楊永順間就系爭建物之買賣所有權
    移轉契約書，依系爭協議書之約定，伊亦無給付 150萬元予
    被上訴人之義務等語，資為抗辯。
三、經查上訴人於92年12月 2日，將其所有坐落桃園縣桃園市○
    ○段1391地號土地所有權應有部分、及其上未經保存登記之
    系爭建物及附屬建物一併出賣予訴外人陳張月霞，依買賣契
    約之約定，上訴人原應於93年3月2日將買賣標的物騰空點交
    予訴外人陳張月霞，嗣買賣雙方復於93年3月1日簽訂協議書
    ，改訂於同年月 9日交付土地，以利進行地上物（指系爭建
    物及附屬建物）之拆除，並於該協議書第 2條約定：「乙方
    （指上訴人）如以任何方式（包含乙方之家屬或關係人）出
    面或進行干擾拆除地上物行為者，致使甲方（指訴外人陳張
    月霞）無法於93年3月9日前拆除地上物，支付每日以 100萬
    元整作為違約金直至……其上所有地上物拆清完畢為止」；
    又因兩造就系爭建物及附屬建物之產權有所爭議，雙方乃於
    93年3月9日簽訂協議書，約定：「甲方乙○○、乙方甲○○
    今雙方協議，甲方支付乙方 150萬元正，…甲方與乙方甲○
    ○先父如有訂定坐落於桃園市○○段1391地號上之建物門牌
    為桃園市○○街 336巷52號買賣協議證明書如能提供屬實，
    乙方在甲方提供證明文件屬實3天內無條件將150萬元正無償
    返還甲方……上開系爭……門牌號碼桃園市○○街 336巷52
    號之主建物及周邊附屬磚造建物，乙○○先生如能提供與甲
    ○○先父之買賣合約或協議書之證明有效適用。雙方約定從
    93年3月9日起至94年3月8日為約定有效日」；茲上訴人已向
    訴外人陳張月霞取得買賣尾款，但迄未給付 150萬元予被上
    訴人等事實，有被上訴人提出之不動產買賣契約書、系爭協
    議書（見原審卷25至30頁），及上訴人提出之93年3月1日協
    議書可證（見本院卷75、76頁），且為兩造所不爭執，自堪
    信為真實。
四、按民法第92條規定所謂因被脅迫而為意思表示，係指因相對
    人或第三人以不法危害之言語或舉動加諸表意人，使其心生
    恐怖，致為意思表示而言（最高法院87年度台上字第2173號
    判決參照）；又當事人主張其意思表示係因被脅迫而為之者
    ，應就其被脅迫之事實，負舉證之責任（最高法院21年上字
    第2012號判例參照）。本件上訴人抗辯伊係因遭被上訴人脅
    迫，始簽訂系爭協議書云云，已為被上訴人所否認，復查：
    (一)兩造於93年3月9日晚間，如何訂立系爭協議書之過程，業
      據證人呂鎮源在原審證述：「被告（指上訴人）土地是我
      介紹買賣的，……被告與他兄弟間還有糾紛存在……。因
      被告與買主陳張月霞約定要在93年3月9日將房屋拆除後點
      交土地，否則的話，每天要扣尾款 100萬元，3月9日晚間
      11時左右，我接到被告通知說他要點交，我不到兩分鐘就
      趕至同安街 336巷52號現場，當時還有羅駿霖先生與我一
      起到現場，我們到的時候原告（指被上訴人）並不在現場
      ，現場之人有楊景地、被告及被告堂弟，……然後楊景地
      通知甲○○到現場詢問房屋部分補償要多少，甲○○說要
      300萬，被告說50萬，後來楊景地就幫原告談到150萬元，
      當時是有立協議書，但因被告字跡潦草及內容簡短不清楚
      ，才由羅駿霖重新擬稿謄寫如卷附之協議書，之後他們就
      握手言歡各自回家……」（見原審卷40、41頁）；並據證
      人羅駿霖在原審證述：「這份協議書是我寫的，當晚11點
      過後我與呂鎮源在楊盛家裡泡茶，當時呂先生到一通電話
      說楊家已經談好補償的事情，我就與呂鎮源一起趕到乙○
      ○家裡去，我過去之後他們正在找正式用紙，……剛好我
      車上有十行紙，我拿來之後甲○○、乙○○他們口述給我
      整理在一張紙上，然後我再寫正式協議書」、「（寫協議
      書時，兩造）都沒有（不愉快或發生恐嚇、暴力等情事）
      」等語明確（見原審卷 110頁）。足見上訴人係主動表示
      願意簽訂系爭協議書，並通知被上訴人到場，自難認其係
      因被脅迫而簽訂系爭協議書。
    (二)雖證人即上訴人之子楊人叡在原審證述：「……在（93年
      ）3月7日他們說：如果不給他們補償敢拆屋的話，就要讓
      我們全家『死整排』……」（見原審卷 111頁），然此事
      係發生在系爭協議書簽訂之前二日，再經徵諸兩造及其家
      人就系爭建物產權爭議之事，嗣於93年3月8日、 9日仍不
      斷發生肢體衝突，並互控傷害，有臺灣桃園地方法院檢察
      署93年度偵字第 17038號檢察官聲請簡易判決處刑書可稽
      （見本院卷73、74頁），顯見上訴人並未因上開言詞恐嚇
      而心生畏怖。況上訴人全係因擔心無法點交土地及建物，
      將被按日計罰 100萬元之違約金，故在點交期限末日即93
      年3月9日24時將至之前，主動表示願意簽訂系爭協議書，
      此已據上訴人在原審自認屬實（見原審卷18頁），並經證
      人楊人叡證述明確（見原審卷 109頁），益見上訴人全係
      出於為避免遭致訴外人陳張月霞違約罰款之考量，始與被
      上訴人簽訂系爭協議書，而非因被脅迫而喪失表意之自由
      。此外上訴人復不能證明其係因被脅迫，始簽訂系爭協議
      書，是上訴人抗辯伊已本於民法第92條之規定，撤銷簽訂
      該協議書之意思表示，即屬無據。
五、系爭協議書固未因上訴人撤銷而失其效力，惟依該協議書之
    前述約定，顯係以上訴人於94年3月8日前、未能提出上訴人
    與被上訴人之父楊永順間就「門牌號碼桃園市○○街 336巷
    52號主建物及周邊附屬磚造建物之買賣合約或協議書」乙事
    ，作為對被上訴人負擔 150萬元債務之條件。茲上訴人已於
    原審93年 7月14日言詞辯論期日，提出經桃園市公所監證之
    建物買賣所有移轉契約書（下稱公契）、桃園縣政府稅捐稽
    徵處房屋稅籍證明書、契稅繳款書及楊永順之印鑑證明，抗
    辯被上訴人之父楊永順前於86年 6月23日，已將系爭建物及
    附屬建物過戶予伊，藉以抵償先前積欠 800餘萬元之數年期
    間利息；又上開公契即為系爭協議書所約定之「買賣合約或
    協議書」等情，雖為被上訴人所否認，惟查：
    (一)經核上開公契所載意旨，被上訴人之父楊永順係於86年 6
      月23日，以2萬8,200元之價款，將門牌號碼桃園市新埔里
      9 鄰中埔子55號房屋所有權全部出賣予上訴人；而系爭建
      物「桃園市○○街 336巷52號」之門牌即係由上開房屋門
      牌整編而來，此有上訴人提出之門牌證明書可按（見本院
      卷18頁），是上開公契自屬系爭建物之買賣證明文件無訛
      。又系爭附屬建物乃緊貼系爭建物所增建，二者之間可以
      相通，且原位於系爭建物內之客廳，已於附屬建物增建後
      移往該附屬建物，附屬建物內並無單獨之廚房、廁所等情
      ，亦據被上訴人自認明確（見本院卷86頁），並有系爭建
      物及附屬建物拆除前之現場照片可稽（見本院卷42頁），
      足見該附屬建物並無使用上之獨立性，僅為系爭建物之附
      屬物，而無獨立之所有權，故為上開公契約定買賣之效力
      所及。至買賣公契上之面積，乃係依據稅籍資料所記載，
      故極有可能未將嗣後增建之附屬建物面積計入，惟此究與
      認定附屬建物應為買賣效力所及，不生任何影響。是被上
      訴人徒以公契所載面積（101.5 平方公尺）小於系爭建物
      及附屬建物合計面積為由，主張該公契並非系爭建物及附
      屬建物之買賣契約云云，殊不足取。
    (二)被上訴人主張上訴人於系爭協議書簽訂之時，即已提出上
      開公契而未為被上訴人所認同乙節，姑不論已為上訴人所
      否認，況縱令屬實，惟依系爭協議書之約定，既未將該買
      賣公契排除在外，則若確為系爭建物及附屬建物之買賣合
      約，雖屬公契，上訴人仍得據以主張免負 150萬元之給付
      義務。
    (三)上訴人抗辯被上訴人之父楊永順於86年 6月23日，已將系
      爭建物及附屬建物過戶予伊，藉以抵償先前積欠伊 800餘
      萬元之數年期間利息乙節，固未據其提出欠款憑證為據。
      惟衡諸常情，若別無原因，楊永順當不至無端將系爭建物
      過戶予上訴人。茲憑以辦理過戶之上開公契既經載明買賣
      事實，且上訴人及其子女於不久後之87年 7月29日，即遷
      入設籍於系爭建物，有戶籍謄本可稽（見本院卷141至143
      頁），足見被上訴人之父楊永順確已將系爭建物出賣予上
      訴人。至上訴人在原審所稱：「我並未與原告父親就同安
      街 336巷52號房屋簽立買賣協議書，我是以原告父親欠我
      800 萬元利息與原告父親之房子作交換，本來就沒有這個
      協議證明書，是原告要求提出的」等語（見原審卷43頁）
      ，依其前後文觀之，僅指未與楊永順簽訂私契而言，既仍
      主張係以積欠債務之利息充作價金，自難執此指為上訴人
      自認並無買賣契約存在，而為不利於上訴人之認定。又被
      上訴人雖主張上開公契僅為辦理免繳房屋稅而簽訂云云，
      惟查，系爭建物於86年間簽訂上開公契之時，其課稅現值
      僅為2萬8,200元（見本院卷19頁），依當時有效之房屋稅
      條例第 5條所規定住家用房屋之稅率計算，其每年應納房
      屋稅額至多僅約 500餘元，尚難認有為減免房屋稅而將系
      爭建物過戶予上訴人之必要，被上訴人所為之上開主張，
      殊與常情有違，不足憑取。另證人楊景地雖在原審證述：
      「我們兄弟分財產時， 336巷52號房屋是我大哥（指楊永
      順）分得，是我大哥將房子借給被告使用，並沒有被告所
      說 800萬元利息這件事」云云（見原審卷44頁），然該證
      人於上訴人出售系爭土地後，亦因向上訴人索求補償款而
      涉訟（見本院卷78至82頁），已難期其為真實之證言，而
      上開證詞就單純借用何須辦理過戶乙事，復不能提出合理
      解釋，自不足據為有利於被上訴人之認定。
六、綜上所述，上訴人已於約定期限94年3月8日屆至前之93年7
    月14日，提出系爭建物及附屬建物之買賣合約，依系爭協議
    書之約定，即不負給付 150萬元予被上訴人之義務。從而，
    被上訴人本於系爭協議書之約定，請求上訴人給付 150萬元
    及自93年 3月23日起至清償日止，按年息5%計算之利息，自
    屬不應准許。原審所為上訴人敗訴之判決，自有未洽。上訴
    旨指摘原判決不當，求予廢棄改判，為有理由。
七、至兩造其餘之攻擊或防禦方法及未經援用之證據，經本院斟
    酌後，認為均不足以影響本判決之結果，自無逐一詳予論駁
    之必要，併此敘明。
八、據上論結，本件上訴為有理由，依民事訴訟法第 450條、第
    78條，判決如主文。
中　　華　　民　　國　　94　　年　　11　　月　　8 　　日
                  民事第六庭  審判長法  官  林鄉誠
                                    法  官  楊豐卿
                                    法  官  梁玉芬
正本係照原本作成。
不得上訴。
中　　華　　民　　國　　94　　年　　11　　月　　9 　　日
　　　　　　　　　　　　　          書記官  常淑慧
